【裁判字號】    99,交抗,1393
【裁判日期】    990629
【裁判案由】    違反道路交通管理處罰條例
【裁判全文】
臺灣高等法院交通事件裁定            99年度交抗字第1393號
抗   告   人
即原處分機關  臺北市交通事件裁決所
代   表   人  林文淵
受  處 分 人  甲○○
上列抗告人因受處分人違反道路交通管理處罰條例案件，不服臺
灣基隆地方法院，中華民國99年4月30日所為裁定（99年度交聲
字第150號），提起抗告，本院裁定如下：
    主  文
原裁定撤銷，發回臺灣基隆地方法院。
    理  由
一、原處分意旨略以：受處分人甲○○於民國95年3月19日下午1
    時33分許，騎乘車牌號碼DLZ-22 8號輕型機車，行經臺北市
    ○○街215巷口處，為警攔檢查獲因「酒駕 0.58mg/L」之違
    規，故依道路交通管理處罰條例第35條第1項第1款、第24條
    第1項第2款（裁決書漏引該款項）之規定，裁處受處分人罰
    鍰新臺幣（下同）45,000元，並吊扣駕駛執照12個月及施以
    道路安全講習。
二、異議意旨略以：受處分人已因同件酒醉駕車涉刑法公共危險
    罪，經臺灣臺北地方法院檢察署檢察官以95年度偵字第4571
    號緩起訴處分書，命受處分人向財團法人現代婦女教育基金
    會支付緩起訴處分金20,000元，其業經刑事法律為處罰，原
    處分機關裁決罰鍰45,000元，揆諸行政罰法第26條第 1項前
    段規定，即有違一事不二罰，為此聲明異議，請求准予撤銷
    罰款之處分云云。
三、原裁定意旨略以：本件受處分人於前揭時、地，飲酒後仍騎
    乘車牌號碼號 DLZ-228輕型機車，為臺北市政府警察局大同
    分局員警當場攔查，經測試其呼氣所含酒精濃度達每公升0.
    58毫克，員警乃以受處分人違反道路交通管理處罰條例第35
    條第1項第1款之行為製單舉發等事實，為受處分人所不爭執
    ，復有臺北市政府警察局95年3月19日北市警交字第AEU2812
    71號舉發違反道路交通管理事件通知單在卷可稽；且同一事
    實受處分人亦涉犯刑法第185條之3公共危險罪，業經臺灣士
    林地方法院檢察署檢察官於95年4月18日以95年度偵字第457
    1號為緩起訴處分，緩起訴期間為1年，受處分人應於緩起訴
    處分確定後3個月內向財團法人現代婦女教育基金會支付20,
    000元，而上開緩起訴處分於95年5月29日確定，緩起訴期間
    自95年5月29日起至96年5月28日止等情，有前開緩起訴處分
    書、臺灣士林地方法院檢察署檢察官執行緩起訴處分命令通
    知書、臺灣高等法院被告前案紀錄表在卷可佐，是受處分人
    之違規行為，堪以認定。按刑事訴訟法第253條之1所指之緩
    起訴處分，其中檢察官命被告為金錢給付部分，法另明定得
    為民事強制執行名義，受處分人因上開緩起訴處分而剝奪其
    財產權，該經被告同意之金錢給付義務實具有強制性及懲罰
    性。而緩起訴處分形式上固非如易科罰金，係以支付金錢作
    為自由刑之替代，惟緩起訴實為「暫時之不起訴」，如被告
    不能履行所附加之負擔，檢察官仍應撤銷緩起訴，並依法追
    訴。是倘被告履行經由緩起訴處分所附條件，即得免遭檢察
    官啟動聲請簡易判決處刑或起訴等程序，依此觀之，顯仍具
    有替代刑罰之效果，廣義而言，應屬前揭所稱之「實質刑事
    法律處罰」，而有行政罰法第26條第 1項一事不二罰規定之
    適用。且刑事訴訟法第253條之1第 1項係91年2月8日增訂，
    行政罰法則於94年2月5日公布，制定在後之行政罰法第26條
    第 2項既僅臚列「不起訴處分或無罪、免訴、不受理、不付
    審理之裁判確定者」，排除一事不二罰原則之適用，而未將
    「緩起訴處分」一併納入，應係立法者有意排除，而非法律
    漏洞。且緩起訴處分實質上既非不能證明行為人之犯罪事實
    ，如命為支付一定金額之負擔，與實質受罰無異，自與上開
    行政罰法第26條第 2項列舉之不起訴處分等情形迥然有別，
    仍無從比附援引而為相同之處置。如若不然，則刑事被告如
    經法院循審判程序判處罰金或得以易科罰金之拘役或有期徒
    刑，無論受罰情形如何，均得以援用行政罰法第26條第 1項
    之規定，免於處以行政秩序罰之雙重不利益；至於藉由緩起
    訴處分而節省司法資源者，在基於實質懲罰目的而其財產權
    遭受剝奪之餘，卻仍另須繳納一定金額之行政罰鍰，其結果
    勢必降低刑事被告接受緩起訴處分之意願，而反噬緩起訴處
    分替代繁複刑事審判程序之制度性機能。準此以言，行政罰
    法第26條第 2項既未將緩起訴處分列舉其中，本於「例外規
    定從嚴解釋」之法理及前揭說明，自不能將條文中「不起訴
    處分」之範圍，擴及於性質顯不相同之「緩起訴處分」。復
    類此事件，行政機關不得對同一行為再課以行政罰鍰，不罰
    之理由有認為緩起訴處分並附條件為捐款命令是刑事處分；
    有認為因未經法院裁判所為之處罰非刑事處分，但捐款行為
    具行政罰鍰的性質，故行政機關不得再就同一行為課以行政
    罰鍰（臺灣高等法院暨所屬法院96年法律座談會刑事類提案
    第36號決議意旨參照）。是緩起訴之附帶負擔，已對人民權
    益產生制約，於理論上，雖有刑事處分或行政罰鍰之爭，然
    無論何者，同一事件，均不得再予裁罰。受處分人確有於前
    揭時、地，飲酒後仍騎乘車牌號碼 DLZ-228號輕型機車，經
    測試檢定酒精濃度超過規定標準之違規行為，原處分機關依
    前開條例第35條第1項第1款、第24條第1項第2款（裁決書漏
    引該款項）之規定，裁處施以道路交通安全講習及吊扣駕駛
    執照12個月（惟受處分人已於 95年3月31日繳送駕駛執照執
    行酒駕吊扣 1年，該部分應為裁決書主文欄贅載）之其他種
    類行政罰部分，於法並無不合；至原處分裁處受處分人罰鍰
    45,000元之行政裁罰部分，有違行政罰法第26條第 2項之「
    一事不二罰」之規定，即難認為允當，應將原處分有關裁處
    罰鍰部分撤銷，以資適法。從而，本件聲明異議為有理由，
    應將原處分撤銷，自為裁罰受處分人應接受道路交通安全講
    習，以期適法等語。
四、本件抗告意旨略以：依照道路交通管理處罰條例第35條第1
    項第1款之規定，酒精濃度超過標準者，處罰鍰新臺幣4萬
    5,000  元，並吊扣駕照1年，且依現行道路交通管理處罰條
    例第35 條第8項規定：「前項汽車駕駛人，經裁判確定處以
    罰金低於本條例第92條第3項所訂最低罰鍰基準規定者，應
    依本條例裁決繳納不足最低罰鍰之部分。」準此，經查本案
    應處行政罰鍰新臺幣4萬5,000元，原審既言檢察官為緩起訴
    處分時如已對被告課予指示及負擔，應視為已依刑事法律受
    到處罰，不得再處以行政罰鍰為宜。受處分人支付財團法人
    現代婦女教育基金會2萬元之金錢給付部分，既已依刑事法
    律受到處罰，撤銷罰鍰新臺幣4萬5,000元為不罰之裁定，又
    未判處須另補繳行政罰鍰之差額，與上述法條不符。復依臺
    灣高等法院暨所屬法院97年法律座談會提案研討結果略以，
    若駕駛人支付之緩起訴處分金，未達該條例第92條第3項所
    訂最低罰鍰基準規定者，依該條例第35條第8項之規定，仍
    須補繳不足最低罰鍰之部分，故受處分人應補繳不足罰鍰新
    臺幣2萬5,000元，懇請撤銷原裁定云云。
五、本院查：
  (一)按行政罰法第26條規定：「一行為同時觸犯刑事法律及違反
    行政法上義務規定者，依刑事法律處罰之。但其行為應處以
    其他種類行政罰或得沒入之物而未經法院宣告沒收者，亦得
    裁處之。前項行為如經不起訴處分或為無罪、免訴、不受理
    、不付審理之裁判確定者，得依違反行政法上義務規定裁處
    之」，其所揭示之所謂「一事不二罰」原則，探究其立法目
    的，無非以一行為同時觸犯刑事法律及違反行政法上義務規
    定時，由於刑罰與行政罰同屬不法行為之制裁，而刑罰之懲
    罰作用較強，依刑事法律處罰即足資警惕，實無一事二罰再
    處行政罰之必要，但罰鍰以外之沒入或其他種類行政罰，因
    兼具維護公共秩序之作用，為達行政目的，行政機關仍得併
    予裁處。又此所稱「其他種類行政罰」，係指違反行政法上
    之義務應受「裁罰性」之「不利處分」而言，依行政罰法第
    2條規定，應包括限制或禁止行為之吊扣證照處分及警告性
    之講習處分在內。至於刑事訴訟法第253條之1所指之緩起訴
    處分，係介於起訴與微罪職權不起訴間之緩衝設計，而在內
    容及要件上與依刑事訴訟法第252條所為之不起訴處分均有
    所不同，又檢察官對被告為緩起訴處分時，依刑事訴訟法第
    253條之2第1項規定得課被告予一定之負擔或指示，其中緩
    起訴之被告若依檢察官緩起訴處分命令，向公益團體繳納捐
    款，即係履行檢察官為緩起訴處分命令，該等金錢給付，並
    得為民事強制執行名義，受處分人因上開緩起訴處分而剝奪
    其財產權，主觀上前揭金錢給付義務亦具有強制性、懲罰性
    ，雖不若易科罰金係以支付金錢作為自由刑之替代，惟經由
    緩起訴處分條件之履行使其免於遭檢察官發動起訴程序，仍
    具有替代刑罰之效果，實質上應屬於行政罰法第26條第1項
    所稱之「刑事法律處罰」，而有行政罰法第26條第1項「一
    事不二罰」規定之適用（參照本院暨所屬法院98年法律座談
    會刑事類提案第24號研討結果）。
  (二)本件受處分人甲○○於前揭時、地，飲酒後仍騎乘車牌號碼
    號DLZ-228輕型機車，為臺北市政府警察局大同分局員警當
    場攔查，經測試其呼氣所含酒精濃度達每公升0.58毫克，員
    警乃以受處分人違反道路交通管理處罰條例第35條第1項第1
    款之行為製單舉發等事實，為受處分人所不爭執，復有臺北
    市政府警察局95年3月19日北市警交字第AEU281271號舉發違
    反道路交通管理事件通知單在卷可稽；且受處分人甲○○亦
    因同一事實而涉犯刑法第185條之3之公共危險罪，業經臺灣
    士林地方法院檢察署檢察官於95年4月18日以95年度偵字第
    4571號緩起訴處分書為緩起訴處分，緩起訴期間為1年，受
    處分人應於緩起訴處分確定後3個月內向財團法人現代婦女
    教育基金會支付20,000元，而上開緩起訴處分於95年5月29
    日確定，緩起訴期間自95年5月29日起至96年5月28日止等情
    ，有前開緩起訴處分書、臺灣士林地方法院檢察署檢察官執
    行緩起訴處分命令通知書、本院被告前案紀錄表附卷可憑，
    。是受處分人依檢察官命令支付緩起訴處分金20,000元，此
    雖非刑法所定刑罰之種類，惟已對受處分人名譽、心理產生
    相當制約並影響其財產等權益，亦應可實質該當行政罰法第
    26條第1項所規定之「依刑事法律處罰」。是原處分機關依
    道路交通管理處罰條例第35條第1項第1款規定，對受處分人
    上開酒後駕車之違規行為予以裁罰時，除其行為應處以其他
    種類行政罰即吊扣駕駛執照12個月，施以道路交通安全講習
    部分，仍得予以裁處外，依行政罰法第26條第1項前段規定
    ，即應依刑事法律處罰之，不得再依道路交通管理處罰條例
    第35條第1項第1款之規定裁處罰鍰。
  (三)復按違反行政法上義務之處罰，以行為時之法律或自治條例
    有明文規定者為限，行政罰法第4條定有明文。是行政機關
    應依法律而為行政行為，就對人民自由權利所為之限制，須
    有法律或經法律授權行政機關訂定之法規命令明文規定，始
    得為之，此為民主法治國家之基本原則。故對於違反社會性
    程度輕微之行為，處以罰鍰、沒入或其他種類行政罰，雖較
    諸對侵害國家、社會、個人法益等科以刑罰之行為情節輕微
    ，惟本質上亦屬對於人民自由或權利之不利處分，其應適用
    處罰法定主義，自無不同。為使行為人對其行為有所認識，
    進而擔負其在法律上應有之責任，自應以其違反行政法上義
    務行為時之法律或經法律授權行政機關訂定之法規命令有明
    文規定者為限（參照行政罰法第4條立法理由）。而道路交
    通管理處罰條例第35條第8項：「前項汽車駕駛人，經裁判
    確定處以罰金低於本條例第92條第3項所定最低罰鍰基準規
    定者，應依本條例裁決繳納不足最低罰鍰之部分。」之規定
    ，係於94年12月28日修正公布，95年7月1日施行。本件受處
    分人之違規行為發生於95年3月19日，是受處分人行為時，
    道路交通管理處罰條例第35條第8款之規定尚未施行生效，
    基於行政罰法第4條所揭櫫之處罰法定主義，自不得於受處
    分人經緩起訴而支付處分金後，就其未達道路交通管理處罰
    條例第92條第3項所定最低罰鍰基準，依道路交通管理處罰
    條例第35條第8項裁決繳納不足最低罰鍰，抗告意旨認本案
    應適用道路交通管理處罰條例第35條第8項之規定，受處分
    人應補繳不足罰鍰新臺幣2萬5,000元乙節，即有誤會。
  (四)再按道路交通管理處罰條例第8 條第1項規定：「違反本條
    例之行為，由下列機關處罰之：一、第十二條至第六十八條
    由公路主管機關處罰。二、第六十九條至第八十四條由警察
    機關處罰。」、第2項規定：「前項處罰於裁決前，應給予
    違規行為人陳述之機會。」、第3項規定：「第一項第一款
    之處罰，公路主管機關應設置交通裁決單位辦理；其組織規
    程由交通部、直轄市政府定之。」；又同條例第9條第1項規
    定：「本條例所定罰鍰之處罰，受處罰人接獲違反道路交通
    管理事件通知單後，於十五日內得不經裁決，逕依第九十二
    條第三項之罰鍰基準規定，向指定之處所繳納結案；不服舉
    發事實者，應於十五日內，向處罰機關陳述意見；其不依通
    知所定期限前往指定處所聽候裁決，且未依規定期限繳納罰
    鍰結案或向處罰機關陳述意見者，處罰機關得逕行裁決之。
    」，則依道路交通管理處罰條例第8條、第9條第1項之規定
    ，除該條例所定罰鍰之處罰案件，於第9條所定之情形下，
    得不經裁決逕行結案外，其餘有關該條例第12條至第68條之
    處罰，自應由公路主管機關即交通裁決單位裁決（另違反道
    路交通管理事件統一裁罰基準及處理細則第41條第4項亦有
    相同規定供參酌），則本件受處分人有道路交通處罰條例第
    35條第1項第1款所規定酒精濃度超過規定標準之行為，且受
    處分人亦未依該條例第9條第1項規定自動繳納罰鍰，則裁決
    機關即臺北市交通裁決所依該條例第35條第1項規定處罰受
    處分人時，自應以裁決為之，雖受處分人已於95年3月31 日
    繳送駕駛執照執行吊扣一年，然該處罰之執行與該處罰之裁
    決係屬兩事，臺北市交通裁決所處罰受處分人，仍應以裁決
    為之，原審誤認原處分關於吊扣駕駛執照部分係屬贅載，且
    將原處分撤銷後，漏未依道路交通管理處罰條例第35條第1
    項規定諭知關於吊扣駕駛執照之處罰，顯有違誤。
六、綜上，原審誤認原處分關於吊扣駕駛執照部分係屬贅載，且
    將原處分撤銷後，漏未依道路交通管理處罰條例第35條第1
    項規定諭知關於吊扣駕駛執照之處罰，於法不合，抗告意旨
    認本件應依道路交通管理處罰條例第35條第1項規定對受處
    分人為吊扣駕駛執照之處罰，為有理由，應由本院將原裁定
    撤銷，發回原法院為妥適之處理，更為適當之裁定。
據上論斷，應依道路交通管理處罰條例第89條、道路交通案件處
理辦法第26條、刑事訴訟法第413條前段，裁定如主文。
中    華    民    國    99    年    6     月    29    日
                  刑事第二十三庭審判長法  官  許宗和
                                      法  官  沈君玲
                                      法  官  林海祥
以上正本證明與原本無異。
不得再抗告。
                                      書記官  林淑貞
中    華    民    國    99    年    7     月    1     日

司法院資訊處製作；財團法人民間司法改革基金會備份。
